【裁判字號】    99,簡上,217
【裁判日期】    991117
【裁判案由】    返還借款
【裁判全文】
臺灣板橋地方法院民事判決             99年度簡上字第217號
上  訴  人  甲○○
訴訟代理人  許永昌律師
複  代理人  潘則華律師
被上訴人    乙○○
上列當事人間請求返還借款事件，上訴人對於中華民國99年7月
8日臺灣板橋地方法院三重簡易庭99年度重簡字第206號第一審判
決提起上訴，經本院於99年11月3日言詞辯論終結，判決如下：
    主      文
原判決廢棄。
被上訴人於第一審之訴駁回。
第一、二審訴訟費用由被上訴人負擔。
    事實及理由
壹、被上訴人方面：
一、被上訴人於原審起訴主張：
    上訴人前於民國96年7 月31日到被上訴人所經營之照相館向
    被上訴人表示因其臨時資金調度問題，希望向被上訴人借款
    新臺幣（下同）30萬元用作金錢週轉需要，當時因被上訴人
    考量上訴人係其友人，故不疑有他允為借貸，當場簽發付款
    人寶華商業銀行城東分行、發票人臺新攝影彩色沖印有限公
    司、發票日96年7月31日、票號BB0000000號、票面金額30萬
    元之支票（下稱系爭支票）1紙，提供上訴人前往銀行提領
    以為交付借款，惟嗣後履經被上訴人向其催討，上訴人均置
    而未理，爰依金錢借貸之法律關係提起本件訴訟，請求判決
    上訴人應給付被上訴人30萬元及自支付命令聲請狀繕本送達
    翌日起至清償日止，按年息百分之5計算之利息。
二、對於上訴人抗辯之陳述：
  (一)上訴人於99年3月9日原審言詞辯論期日時，陳稱系爭支票是
    96年7月20日支付世貿展覽會場的工程款372,100元，後來雙
    方同意以30萬元給付，並非借款云云。惟查，上訴人前於96
    年7 月31日前往被上訴人所經營之臺新攝影彩色沖印有限公
    司照相館位於臺北市○○○路○段24號1樓處所，確屬臨時資
    金週轉問題需錢恐急而前來借貸，並無所稱有任何前來收取
    世貿展覽會場工程款事項。
  (二)上訴人歷來承攬世貿展覽會場之工程報酬，雙方當有結算機
    制，並無所稱96年7 月31日是前往收取工程款及同意以30萬
    元支付情事。如據上訴人所辯收取係屬工程款，則被上訴人
    自應簽發37萬2,100元之金額，怎可任意改以30萬元代之；
    且上訴人99年4月20日民事答辯狀第2頁第2行以下表示，係
    被上訴人用以支付97年1月之工程款項，該筆票款係由上訴
    人於支票根欄上簽署「林九三」字樣，並已提示兌現，惟查
    97年1月份之工程於96年7月31日時，根本連工程內容與施作
    與否皆未確定，被上訴人豈會於96年7月31日即支付款項予
    尚未存在的工程，可知上訴人混淆借款事實為支付97年1 月
    份之工程款甚明。又相關工程款項為中華民國照相錄影研究
    發展協會（下稱中華民國照相錄影協會）與九三工程有限公
    司（下稱九三公司）間之法律關係，要與被上訴人與上訴人
    間私人債務借貸關係無涉，且九三公司於施作完成工程後，
    尚需開立實際工程清單，經中華民國照相錄影協會逐一確認
    結算，再開立發票收據，始能向協會請款要求給付。而由九
    三公司先提供原證4第1頁施作工程項目報價44萬4,206元，
    再經該協會已原證4第2頁檢查數量與單價是否相符結算為30
    萬6,233元；最後才以原證4第3頁議價確認為28萬1,978元，
    絕無未經結算確認，又未開立發票收據，而逕以未記名且無
    註記平行線之支票，以為給付工程款項之情事。
  (三)上訴人99年4月20日民事答辯狀第2頁尚表示上訴人有應收工
    程款合計75萬5,320元，再加計營業稅後，足以與上訴人已
    收之76萬6,600元，相互抵銷云云。惟被上訴人否認對上訴
    人有積欠75萬5,320元工程款項，除兩造並非前述工程承攬
    關係之相對人外，九三公司亦未經中華民國照相錄影協會逐
    一確認結算工程項目，也無開立發票收據，則未確定之債權
    債務關係，自無從向第三人主張抵銷。
  (四)上訴人自認已收到被上訴人方面支付鑽戒借款19萬5,000元
    、借支14萬元及攤位費13萬6,600元。就鑽戒部分為上訴人
    96 年6月15日，請被上訴人代為墊付其積欠參展廠商福緣珠
    寶行，購買鑽戒價金之19萬5,000元，此有原審原證2鑽戒請
    款單據影本為證。其次，借支14萬元部分，為上訴人前於96
    年6月份之展覽期間，在展覽會場臺北世貿3館，當場向被上
    訴人開口借款，經被上訴人以現金交付其14萬元，然爾後亦
    無償還，當可證明上訴人96年6月間已生財務之週轉困難，
    而生有後續本案臨時商請被上訴人開票調現情事。再者，上
    訴人更私自向參展廠商收取之參展攤位費用，該金額並非僅
    13萬6,600元，而此部分被上訴人也提具明細表，證明上訴
    人私自向97年1月份檔期之參展廠商，共收取81萬元之參展
    攤位費用，但卻分文未交予中華民國照相錄影協會。
  (五)上訴人末以99年5 月14日民事答辯一狀，陳稱本案並無消費
    借貸物之交付。惟查，上訴人不爭執其有向銀行親自提示系
    爭支票兌現，即為受領被上訴人所交付之30萬元，所辯無借
    貸契約之要物行為，亦委無可採。
貳、上訴人方面：
一、兩造間並無消費借貸關係存在，上訴人否認於96年7 月31日
    向被上訴人借款30萬元，被上訴人所提系爭支票根聯，無從
    證明借貸契約存在。
二、上訴人經營之九三公司分別於96年6月及97年1月承攬訴外人
    中華民國照相錄影協會位於臺北世貿展覽館內展覽會場規劃
    設計施工，工程款分別為37萬2,100元及38萬3,220元，而系
    爭二件工程完工後，訴外人中華民國照相錄影協會僅簽發票
    號BB0000000號、發票日96年7月31日、金額30萬元、付款人
    寶華商業銀行之支票乙紙，用以支付97年1月之工程款，該
    筆票款係由上訴人於支票簿票根欄上簽署「林九三」字樣，
    並已提示兌現。然被上訴人卻指上訴人溢領工程款40萬元，
    並以3張支票簿票根欄要求上訴人處理，惟上訴人否認票號
    BB0000000號及BB0000000號支票之簽名與內容之真正，但因
    上訴人已收到被上訴人支付之鑽戒借款19萬5,000元、借款
    14 萬元及攤位費136,600元，與前開票號BB0000000號支票
    用以支付工程款項之金額，合計76萬6,600元。即上訴人應
    收工程款合計為75萬5,320元，與上訴人已收之76萬6,600元
    ，尚有1萬1,280元之差額，惟兩造營業稅尚未經會算，除此
    之外，兩造間並無其他任何借貸關係存在。
三、上訴理由補稱：
  (一)上訴人先前與被上訴人之展覽施作工程，其廠商係記載「中
    華民國照相錄影研究發展協會」，聯絡人為蔡理事長（即被
    上訴人乙○○），亦經被上訴人簽名確認認可，有工程請款
    單為證，是被上訴人不應免除給付工程款之義務。況且，上
    訴人係有交付請款單予被上訴人，而被上訴人交付30萬元予
    上訴人，上訴人即將此款項交付予公司會計小姐，並於請款
    單記載7 月31日收30萬元之字樣，爾後會計小姐再將此款項
    存入公司帳戶，證實被上訴人係有交付此款項予上訴人（即
    系爭支票）；退步言，如為被上訴人指稱未交付該請款單，
    則請被上訴人提出相關證明，證實為何會有此工程施作之請
    款單。
  (二)依原審證人蔡政傑證述「上訴人至被上訴人公司，說要開30
    萬元之支票。」等語，然證人並未說明系爭支票究竟係為借
    款，甚或是工程款，故難證實此30萬元之系爭支票即為被上
    訴人所稱之借款。
  (三)另系爭支票兌領之30萬元，如為被上訴人指稱之借款，惟於
    支票存根聯之受款人係為林九三簽名之字，而依一般商業交
    易行為，如為借款其受款人應為個人簽名之字樣，即被上訴
    人甲○○之簽名，如為工程款受款人則為公司簽名之字樣。
    故依系爭支票存根聯之受款人林九三簽名之字樣，應為工程
    款，而非被上訴人指稱之借款。
參、原審經審理後准許被上訴人之請求，判決上訴人應給付被上
    訴人30萬元及自99年1月1日起至清償日止，按年息百分5 計
    算之利息，並依職權宣告假執行。上訴人對此不服，提起本
    件上訴，並聲明：(一)原判決廢棄，被上訴人在原審之訴駁回
    。(二)第一、二審訴訟費用均由被上訴人負擔。被上訴人則求
    為聲明駁回上訴人之上訴。
肆、兩造不爭執之事項：
一、被上訴人於臺北市○○○路○段24號1樓，開設臺新攝影彩色
    沖印有限公司，擔任該公司之負責人，並擔任中華民國照相
    攝錄影研究發展協會之理事長。上訴人則於台北縣五股鄉○
    ○路○段238之16號開設九三工程有限公司（下稱九三公司）
    ，經營室內裝潢施工等業務。
二、訴外人中華民國照相攝錄影研究發展協會於96年6 月間，於
    台北市世貿展覽會場（台北世貿三館）舉辦台北婚紗攝影暨
    珠寶大展，其中之會場規劃設計施工，由該協會於96年6 月
    及97年1 月分別委由上訴人開設之九三公司承攬施工，二項
    工程之工程款分別約定為37萬2,100元及38萬3,220元，目前
    兩造尚未結算工程款。
三、上訴人持有由訴外人臺新攝影彩色沖印有限公司所簽發，付
    款人為寶華商業銀行城東分行、發票日為民國96年7月31日
    票號BB0000000號，票面金額30萬元未劃平行線之無記名支
    票，並已至銀行提示兌領。
四、上訴人曾向被上訴人為下列之借款：
  (一)上訴人曾因購買鑽戒而積欠前開展覽參展廠商福緣珠寶行19
    萬5,000元，而向被上訴人借款19萬5,000元，由被上訴人於
    96年6月15日以現金支付福緣珠寶行之方式，以為借款之交
    付。
  (二)上訴人於96年6月間前開展覽期間，在臺北世貿三館會場內
    向被上訴人借款，並當場由被上訴人以現金14萬元交付之。
五、上訴人曾向參展廠商收取參展攤位費用13萬6,600元。
伍、兩造爭執之要旨：
    上訴人持有由被上訴人以訴外人臺新攝影彩色沖印有限公司
    所簽發，付款人為寶華商業銀行城東分行、發票日為民國96
    年7月31日票號BB0000000號，票面金額30萬元未劃平行線之
    無記名支票並已至銀行提示兌領30萬元，為兩造所不爭執。
    茲兩造爭執要旨為系爭30萬元，係被上訴人借款予上訴人之
    金錢消費借款？亦或被上訴人給付上訴人之工程款？
陸、法院之判斷：
  (一)按稱消費借貸者，謂當事人一方移轉金錢或其他代替物之所
    有權於他方，而約定他方以種類、品質、數量相同之物返還
    之契約。當事人之一方對他方負金錢或其他代替物之給付義
    務而約定以之作為消費借貸之標的者，亦成立消費借貸；民
    法第474 條定有明文；故消費借貸為要物契約，須因金錢或
    其他代替物之交付而生效力，而支票為文義證券及無因證券
    ，支票上權利係依支票文義而發生，與其基礎之原因關係各
    自獨立，支票上權利之行使，不以其原因關係存在為前提，
    尚難因執有支票，即得證明其所主張之原因關係為存在，且
    交付支票之原因甚多，或為金錢之賠償、或為贈與、或為買
    賣、或為確保當事人間已存在之法律關係、或為消滅已存在
    之法律關係，非僅囿於金錢借貸一端而已，故除別有證據外
    ，僅為支票之交付授受或轉讓，自不足以證明其原因事實之
    存在（最高法院89年度台上字第1082號判決意旨參照）。
  (二)次按當事人主張有利於己之事實者，就其事實有舉證之責任
    ，但法律別有規定或依其情形顯失公平者，不在此限，民事
    訴訟法第277 條定有明文；申言之，民事訴訟如係由原告主
    張權利者，應先由原告負舉證之責，若原告先不能舉證，以
    證實自己主張之事實為真實，則被告就其抗辯事實即令不能
    舉證，或其所舉證據尚有疵累，亦應駁回原告之請求。又請
    求履行債務之訴，除被告自認原告所主張債權發生原因之事
    實外，應先由原告就其主張此項事實，負舉證之責任，必須
    證明其為真實後，被告於其抗辯事實，始應負證明之責任，
    此為舉證責任分擔之原則（最高法院17年上字第917 號及48
    年臺上字第887 號判例意旨參照）。準此以言，如當事人主
    張有金錢借貸關係存在，須就其發生所須具備之特別要件即
    金錢之交付與借貸意思表示相互一致負舉證責任。而交付金
    錢之原因多端，或為買賣，或為贈與，或因其他之法律關係
    而為交付，非謂一有金錢之交付，即得推論授受金錢之雙方
    當然為消費借貸關係。若僅證明有金錢之交付，未證明借貸
    意思表示互相一致者，尚不能認有金錢借貸關係存在（最高
    法院93年臺上字第19號判決要旨參照）；從而，主張消費借
    貸成立之當事人，必須舉證證明雙方確有消費借貸契約成立
    之事實。
  (三)本件被上訴人主張上訴人於96年7月31日到被上訴人所經營
    之照相館向被上訴人借款，故當場簽發系爭30萬元之支票乙
    紙交付上訴人前往銀行提領作為消費借貸金額之支付等語。
    惟上訴人否認兩造之間就該30萬元票款存有金錢借貸關係，
    並抗辯上開30萬元票款係被上訴人清償工程款欠款之用，故
    兩造間並未成立消費借貸契約。從而，被上訴人自應就其與
    上訴人間就上開30萬元支票金額，已達成消費借貸意思表示
    之合致，負舉證責任。被上訴人就其與上訴人間就30萬元成
    立金錢消費借貸契約，無非以有系爭支票影本1紙、98年10
    月13日理昂國際法律事務所催告函及證人蔡政傑於原審之證
    詞為證據方法。惟查：
  1.被上訴人提出之系爭支票影本1紙，僅能證明其有交付金錢
    予上訴人之事實，但並無法依該事實據以知悉被上訴人交付
    金錢之原因即屬消費借貸關係，亦或兩造間存有上訴人應另
    行返還被上訴人上開30萬元票款之約定；況系爭支票之發票
    人，係由被上訴人以訴外人臺新攝影彩色沖印有限公司之負
    責人身分，為該公司所簽發而交付上訴人，支票受款人欄為
    空白之無記名支票，並由上訴人背書後持之兌現，此有該支
    票影本在卷足憑（見原審支付命令卷第2頁、第3頁），故上
    訴人兌領30萬元票款之資金來源，乃訴外人臺新攝影彩色沖
    印有限公司所有，而非被上訴人所有，故該支票自不能為兩
    造間就30萬元存有金錢消費借貸之合意。至於被上訴人曾委
    由律師於98年10月13日以（98）岳理字第98101301號理昂國
    際法律事務所催告函，催告上訴人返還96年7月31日系爭票
    據借款30萬元，則屬被上訴人單方之意思表示，亦不足為兩
    造間有消費借貸關係存在之證明，自不待言。
  2.證人即臺新攝影彩色沖印有限公司員工蔡政傑，固於原審證
    稱：「（問：提示支票原本，是否有見過這張支票？）有，
    時間我不記得，當日被告來店裡，他先打電話來說要找原告
    ，當時原告不在店裡，我打電話告訴原告，原告就到店裡來
    ，後來被告來公司，原告看到被告問他說要開多少錢的票，
    被告說要開30萬，當時時間是1點多，後來2點多時又跑回公
    司說支票要拿去銀行少蓋壹個小章，要回來補蓋印章，蓋完
    章後就離去，被告說要趕銀行3點半。」等語（見原審99年5
    月27日言詞辯論筆錄）。綜觀證人所述內容，僅能證明被上
    訴人有交付系爭支票予上訴人，且因上訴人最初於支票發票
    人欄僅蓋用臺新攝影彩色沖印有限公司印章，漏未蓋用該公
    司負責人即被上訴人印鑑，故上訴人又持該支票返回補蓋並
    趕往銀行提示兌現等事實，至於該交付該支票之原因關係，
    是否即屬兩造間存有金錢消費借貸契約之之合意，則屬不能
    證明，被上訴人執證人蔡政傑證言，欲證明兩造確有於96年
    7 月31日達成消費借貸之意思合致，自嫌無據。
  3.至於，上訴人雖不否認：曾因購買鑽戒而積欠參展廠商福緣
    珠寶行19萬5,000元，而向被上訴人借款19萬5,000元，並由
    被上訴人於96年6月15日以現金支付福緣珠寶行之方式，以
    為借款之交付；及另於96年6月間前開展覽期間，在臺北世
    貿三館會場內向被上訴人借款，由被上訴人當場交付現金14
    萬元等事實；然上開現金交付之事實，均屬被上訴人以現金
    交付方式為之，此與系爭支票係由第三人臺新攝影彩色沖印
    有限公司簽發有所不同，且亦不能以兩造間有前開二筆現金
    借款之事實，遽予推定本件30萬元票款即屬借貸關係，是被
    上訴人執上開19萬5,000元及14萬元借款之事實，為本件30
    萬元借貸契約之證明，顯屬無據。
柒、結論：
一、綜上所述，被上訴人主張兩造間於96年7月31日存有30萬元
    金錢消費借貸關係，並執此請求上訴人給付30萬元及其法定
    遲延利息，並無理由。原審判命上訴人應如數給付並宣告得
    以假執行，自有未洽。上訴意旨指摘原判決不當，求予廢棄
    改判，為有理由，應由本院予以廢棄改判如主文所示。
二、本件事證已臻明確，兩造其餘攻擊防禦方法，經本院審酌後
    ，或與本件之爭點無涉，或對本件判決之勝負不生影響，爰
    不逐一論列。
三、據上論結，本件上訴為有理由，依民事訴訟法第436條之1第
    3項、第450條、第78條，判決如主文。
中    華    民    國    99    年    11    月    17    日
          民事第一庭    審判長法  官  李世貴
                              法  官  許瑞東
                              法  官  黎文德
以上正本係照原本作成。
本判決不得上訴。
中    華    民    國    99    年    11    月    17    日

                              書記官  趙彬

司法院資訊處製作；財團法人民間司法改革基金會備份。
